臺灣桃園地方法院刑事判決　　　　　　 99年度簡上字第995號
公　訴　人　臺灣桃園地方法院檢察署檢察官
上　訴　人　鍾志承
　　　　　　曾隆智
上二人共同
選任辯護人　巫宗翰律師
上列上訴人即被告等因妨害自由案件，不服本院簡易庭中華民國
99年11月25日99年度壢簡字第1818號第一審刑事簡易判決（聲請
簡易判決處刑案號：臺灣桃園地方法院檢察署99年度偵字第767
號），提起上訴，本院管轄第二審之合議庭判決如下：
    主  文
上訴駁回。
    事  實
一、鍾志承、曾隆智於民國98年12月19日晚間9 時50分許，至葉
    曾菊英、葉清松夫婦位於桃園縣桃園市○○○街134 號3 樓
    之處所，要求葉曾菊英、葉清松處理其子葉茂盛積欠之金錢
    借貸債務，雙方一言不合乃起爭執，葉曾菊英遂要求鍾志承
    、曾隆智立即離去，然該2 人執意要求葉曾菊英、葉清松為
    葉茂盛清償債務而仍皆滯留不肯離去。嗣於同日晚間10時許
    ，員警據報到場處理，當場查獲。
二、案經葉曾菊英、葉清松訴由桃園縣政府警察局桃園分局報告
    臺灣桃園地方法院檢察署檢察官偵辦後聲請簡易判決處刑。
    理  由
壹、程序部分：
一、按被告以外之人於審判外之言詞或書面陳述，除法律有規定
    者外，不得作為證據；又被告以外之人於審判外之陳述，雖
    不符合同法第159 條之1 至第159 條之4 之規定，但經當事
    人於審判程序同意作為證據，法院審酌該言詞陳述或書面陳
    述作成時之情況，認為適當者，亦得為證據。當事人、代理
    人或辯護人於法院調查證據時，知有第159 條第1 項不得為
    證據之情形，而未於言詞辯論終結前聲明異議者，視為有前
    項之同意，刑事訴訟法第159 條第1 項及第159 條之5 均有
    明文。經查：
  (一)證人楊富財、林志彰於偵查中之證述，固屬傳聞證據，惟檢
    察官、被告2 人及渠等所選任之辯護人就前揭審判外陳述之
    證據能力，於本院準備程序及審判期日時均不爭執，且迄至
    言詞辯論終結前亦未再聲明異議。經核上開證據資料製作時
    之情況，查無違法不當或證明力明顯過低之瑕疵，亦認為以
    之作為證據應屬適當。至證人即告訴人葉曾菊英、葉清松於
    警詢及偵查中之證述，乃被告以外之人於審判外之陳述，屬
    傳聞證據，且被告2 人及渠等選任之辯護人已就上開供述證
    據能力表示爭執（參見本院99年度簡上字第995 號卷宗第22
    頁），然本院審酌上開供述雖屬傳聞證據，惟渠等於警詢過
    程查無違法取證之瑕疵存在，且於本院審理中業已傳喚渠等
    到庭以證人身分作證，並准許被告2 人及渠等所選任之辯護
    人對於該等證人當庭及先前陳述進行詰問，此有本院審判筆
    錄在卷可考。即已賦予被告及辯護人對於該證人對質詰問機
    會，因之，參諸刑事訴訟法159 條規定之立法意旨原即在保
    障被告之對質詰問權以觀，該等證人於審判外之警詢中所為
    之證述既已經被告2 人及渠等所選任之辯護人於審理中經交
    互詰問予以核實（最高法院97年度臺上字第4941號判決要旨
    參照），則該等證人於審判外陳述與審判時所述意旨相符之
    部分，其屬傳聞證據之瑕疵，應已治癒，業可認非仍屬傳聞
    ，而已無依該條規定排除之必要，自有證據能力。另證人葉
    曾菊英、葉清松於檢察官偵查中，既經依法具結並證述其親
    身經歷情節，且均無受到脅迫、利誘或詐欺之情形，並無顯
    不可信之情況存在，復於本院審理時以證人身分傳喚到庭行
    交互詰問，業經保障被告之對質詰問權，且完足調查，自得
    作為證據。
  (二)至本案認定事實所引用之卷內其餘卷證資料（包括桃園縣政
    府桃園分局扣押筆錄、扣押物品目錄表、本票影本、借據影
    本等文書證據及物證），並無證據證明係公務員違背法定程
    序所取得，檢察官、被告2 人及渠等選任之辯護人，均未於
    本院言詞辯論終結前爭執其證據能力，茲審酌該等書面陳述
    作成時之情況，並無不宜作為證據之情事，且本院認為以之
    作為本案論罪之證據，均與待證事實具有關聯性，作為本案
    之證據亦屬適當，是依上開規定，自得為證據。
貳、實體部分：
一、訊據被告2 人固不否認渠等有於上揭時間至上開地點要求告
    訴人2 人處理案外人葉茂盛所積欠之債務，惟均矢口否認渠
    等有受退去之要求而仍留滯他人建築物之事實，均辯稱：當
    天渠等是跟葉茂盛約好去他家協調債務問題，葉茂盛之父親
    來開門，告知葉茂盛尚未回來，並請渠等進去喝茶、抽菸，
    同時要求看本票及借據，葉茂盛之母親說沒有要還錢時，葉
    茂盛之父親還叫渠等不要理她，過約十幾分鐘後，警察就來
    ，葉茂盛之母親就去開門，過程中，葉茂盛之父、母親都沒
    有叫渠等離開云云（參見上開本院卷第21頁反面、第32頁）
    ，並聲請測謊。被告2 人所選任之辯護人亦為被告2 人辯護
    稱：(1)本案檢察官起訴刑法第306 條第2 項後段受退去之要
    求而仍留滯他人住宅罪，然本案案發當天是葉清松開門請被
    告2 人進入，並請被告2 人喝茶、抽菸，後葉清松請被告2
    人拿出本票影本，葉曾菊英跑出來說她沒有錢還，葉曾菊英
    只出來一下，就進去房內，無論是葉清松或葉曾菊英，從頭
    到尾均無人請被告2 人離開，被告2 人僅待在該處10分鐘，
    警察就來了；(2)且由證人即到場處理員警楊富財於偵查中之
    證述可知：葉曾菊英係看到員警到場處理後，始告知員警渠
    等要求被告2 人離去遭拒，況員警到場處理時，係由葉曾菊
    英向員警清楚描述被告2 人係如何到家裡討債，並無特殊情
    緒反應，至於葉清松則默默坐在椅子上，沒有說話，也沒有
    什麼反應。倘若確如證人葉曾菊英所言，被告2 人曾說過槍
    斃等語或證人葉曾菊英確因害怕而有尿褲子之情形，理應在
    員警到場處理或檢察官偵訊之過程中全盤託出，卻捨此未為
    ，足徵證人2 人所為之證述並不實在；(3)又本案告訴人並未
    提出錄音、錄影光碟以實其說，則單純以告訴人之指述及證
    述情節而認被告2 人涉犯妨害自由，證據力顯屬薄弱云云，
    並聲請傳訊員警楊富財以釐清案情。惟查：
  (一)被告鍾志承、曾隆智2 人於98年12月19日晚間9 時50分許，
    協同前往證人即告訴人葉曾菊英、葉清松夫婦位於桃園縣桃
    園市○○○街134 號3 樓之處所，要求處理案外人葉茂盛積
    欠之金錢借貸債務乙情，除據被告2 人供陳不諱外，亦據證
    人葉清松及葉曾菊英於偵查及本院審理時結證明確（參見臺
    灣桃園地方法院檢察署99年度偵字第767 號卷宗第47頁、參
    見上開本院卷第31頁、第32頁反面至第33頁、第21頁反面）
    ，復有本票影本及借據影本在卷可佐（參見上開偵卷第33頁
    至第35頁），足徵被告2 人確有於上揭時間前往上揭地點要
    求證人葉松清及葉曾菊英處理案外人葉茂盛所積欠之借款乙
    情，堪以認定。
  (二)證人葉清松迭於警詢、偵查及本院審理時結證稱：當日有人
    按門鈴，於伊開門後被告2 人即走進伊住家說要找葉茂盛之
    母親（即伊太太葉曾菊英），伊告知被告2 人伊太太在幫孫
    子洗澡，被告2 人即直接坐在伊住家客廳的沙發上，伊有請
    被告2 人喝茶及抽菸，伊太太出來後，被告2 人即拿出葉茂
    盛簽立之本票影本，叫伊太太負責還錢，伊太太告知：「葉
    茂盛已經30幾歲了，我還要養一個孫子，我沒有辦法處理這
    件事情」，要求被告2 人找葉茂盛，並與被告2 人吵起來，
    伊太太告知被告2 人伊孫子要睡覺，請被告2 人離開，但被
    告2 人均不離開，所以伊太太就進去裡面報警，後來警察就
    來，伊太太就去幫警察開門，警察就將被告2 人帶回派出所
    ，並請伊太太去派出所做筆錄，伊沒有對被告2 人說過不要
    理伊太太等語（參見上開偵卷第30頁至第31頁、第56頁及上
    開本院卷第31頁至第32頁）；證人葉曾菊英迭於警詢、偵查
    及本院審理時結證稱：當天伊先生（即葉清松）坐在客廳，
    伊在幫孫子洗澡，所以被告2 人如何進來伊不知道，但伊幫
    孫子洗完澡出來時已經看到被告2 人坐在客廳，當時被告鍾
    志承跟伊說：「葉茂盛的媽媽，你不是要賣房子幫葉茂盛還
    錢嗎？你還在耍什麼賴，我今天沒拿到錢就不走人」等詞，
    伊就請他們離開，但他們不離開還坐在那邊，這時伊孫子在
    房間哭的很厲害，伊就趁這個機會進房間看伊孫子，並打電
    話報警，伊打電話時跟警察說伊家有錢莊來討錢等語（參見
    上開偵卷第27頁至第28頁、第56頁及上開本院卷第32頁反面
    至第33頁），互核證人葉清松與葉曾菊英之證述，關於被告
    2 人當日討債之經過及如何受退去之要求而仍留滯等情，大
    致相符。參以證人即到場處理之員警楊富財於偵查中之結證
    稱：伊接獲報案後與同事林志彰一同前往處理，到現場時看
    到被告鍾志承及曾隆智坐在告訴人家中客廳之沙發上，告訴
    人葉曾菊英也坐在被告旁邊，葉曾菊英跟鍾志承正在對答，
    其內容為鍾志承要求葉曾菊英還錢，葉曾菊英看到警察到後
    就告知伊等被告2 人係前往討債，請他們走又不走，並堅持
    提告等語（參見上開偵卷第56頁），及被告鍾志承於警詢中
    自承：葉茂盛未出現，葉茂盛之母親說：「是葉茂盛欠錢，
    你們應該去找他」等詞（參見上開偵卷第11頁），足徵告訴
    人葉曾菊英確有於被告2 人催討案外人葉茂盛所積欠之債務
    時，清楚表明不予處理，並要求被告2 人直接找案外人葉茂
    盛處理等情，堪以採信。衡情，於告訴人2 人業已表明案外
    人葉茂盛不在，並明確告知應找案外人葉茂盛處理之情況下
    ，實已清楚表明不願再就案外人葉茂盛所積欠之債務續談，
    被告2 人既自承當日前往上址之目的係為找案外人葉茂盛處
    理債務問題，則於告訴人2 人已表明上情之情況下，理當知
    悉告訴人2 人已不願再就案外人葉茂盛之債務續談或予以處
    理，而應離去擇期再與案外人葉茂盛相約商談，始與常情相
    符。況若非告訴人2 人對被告2 人逗留宅內索債之行止已感
    不耐甚或達於彼此不歡之境，且經履履示意「送客」俾消解
    眼前無謂之僵持或爭端然皆未果，告訴人2 人實無報警處理
    之需？故告訴人2 人指稱曾要求被告2 人離去，惟遭被告2
    人相應不理等情為真。
  (三)至辯護人雖執上詞為被告2 人辯護，然(1)刑法第306 條第2
    項後段乃就「受退去之要求而仍留滯者」科以刑責，故判斷
    是否該當此條項之構成要件，重點乃在行為人是否受退去之
    要求而仍留滯，故被告2 人是否係徵得告訴人葉松清之同意
    入內，均無礙於本罪之認定，故縱被告2 人進入告訴人2 人
    之住處之始係經由告訴人葉松清之同意，並接受告訴人葉松
    清招待之茶及香菸，只要告訴人2 人要求被告2 人離去，被
    告2 人受退去之要求未予理會而仍滯留於內，即應以上開條
    文相繩，故縱被告2 人確係徵得告訴人葉清松之同意始入內
    ，亦不得執此而為有利於被告2 人之認定；(2)辯護人執證人
    楊富財之證述，認告訴人2 人於員警到場處理時無特殊情緒
    反應，且歷警詢、偵查程序，均未提及渠等所受之驚嚇，而
    認告訴人2 人之指述不實，然告訴人2 人於員警到場處理時
    ，無特殊情緒反應之原因甚多（例如：因業已報警而減輕心
    理恐懼），故實不得僅因告訴人2 人無特殊情緒反應，即認
    告訴人2 人未要求被告2 人離去。另告訴人與被告處於絕對
    相反之立場，故其指述有時亦有予渲染、誇大之可能，然其
    基本事實之陳述，若果與真實性無礙時，則仍非不得予以採
    信（最高法院74年臺上字第1599號判例要旨、90年度臺上字
    第6078號判決要旨參照），查本案證人即告訴人葉曾菊英於
    本院審理時雖結證稱：伊被嚇到尿褲子，所以不敢跟被告2
    人說已經報警，伊到現在還要吃抗憂鬱症之藥等語（參見上
    開本院卷第34頁），綜觀其於警詢、偵查中所為之證述，雖
    均未曾提及上情，然其對於被告2 人相偕來訪之目的及過程
    （包括其曾出言要求被告2 人離開乙事）所為之證述，核與
    證人蔡松清所為之證述相符，故縱其所為之證述有部分情節
    似有予以渲染、誇大之嫌，揆諸上揭判例、判決要旨，亦非
    全然不足採信(3)被告2 人自承案發當日渠等係與案外人葉茂
    盛至上址商談債務問題（參見上開本院卷第21頁反面），告
    訴人2 人對此情並不知悉，況一般家庭多不會於住家內裝設
    錄音或錄影設備，自難以期待告訴人2 人面對此突如其來之
    狀況，加以防範並提出錄音、錄影資料以實其說，況法定之
    證據方法可分為人之證述及物證，而認定事實之方式本不以
    人證及物證併存為必要，是於人之證述顯無瑕疵且足以讓一
    般人確信為真實之情況下，縱無物證加以佐證，亦無礙於事
    實之認定。故於證人葉松清、葉曾菊英及楊富財之證述互核
    相符且顯無瑕疵下，辯護人遽以本案僅告訴人2 人之證述，
    指摘證據力尚屬薄弱，實有誤會。又辯護人聲請傳喚證人即
    到場處理員警楊富財欲釐清案情，然本案案發當時僅被告2
    人及告訴人2 人在場，故於證人楊富財於斯時並未在場目擊
    且業已於偵查中就其到場處理之情形詳加證述之情況下，實
    無再行傳喚之必要，附此敘明。末被告鍾志承聲請測謊部分
    ，因本件被告2 人上揭犯行業已明確認定如前，故實無測謊
    之必要，併此敘明。
  (四)綜上，被告2 人確有經告訴人葉曾菊英要求離去而仍留滯於
    內之事實。本案事證已臻明確，被告2 人犯行堪以認定。
二、查被告2 人於告訴人葉曾菊英要求渠等離去，竟仍滯留於上
    址內不願意離去，是核被告2 人所為，均係犯刑法第306 條
    第2 項之罪。又本案並無證據可憑認被告2 人就繼續留滯告
    訴人宅內乙事，彼此間已有謀議而後互採齊一之步調共同為
    之，當係睹情臨狀時，個別萌意所為，要難以共同正犯論之
    。原審以被告2 人涉犯上開犯行罪證明確，並審酌被告2 人
    之犯罪動機、目的、手段、留滯時間尚短、犯行所生之危害
    非重及渠等犯後態度等一切情狀，適用刑事訴訟法第449 條
    第1 項前段、第454 條第2 項，刑法第306 條第2 項、第1
    項、第42條第3 項，刑法施行法第1 之1 條第1 項、第2 項
    前段，分別判處被告2 人罰金1 萬5,000 元，並均諭知易服
    勞役之折算標準，其認事用法，均無違誤，量刑亦屬妥適。
    被告2 人以原審判決不當為由，執上開情詞提起上訴，為無
    理由，詳如前述，自應駁回渠等之上訴。
據上論斷，應依刑事訴訟法第455 條之1 第3 項、第368 條，判
決如主文。
本案經檢察官吳靜怡到庭執行職務。
中    華    民    國    100   年    3     月    2     日
                  刑事第五庭  審判長法  官  潘政宏
                                    法  官  張詠惠
                                    法  官  石蕙慈
以上正本證明與原本無異。
不得上訴。
                                    書記官  羅婉榕
中    華    民    國   100    年    3     月    3     日
附錄論罪科刑依據之法條：
中華民國刑法第306 條
（侵入住居罪）
無故侵入他人住宅、建築物或附連圍繞之土地或船艦者，處1 年
以下有期徒刑、拘役或3百 元以下罰金。
無故隱匿其內，或受退去之要求而仍留滯者，亦同。